【裁判字號】    97,訴,5205
【裁判日期】    980429
【裁判案由】    確認本票債權不存在等
【裁判全文】
臺灣臺北地方法院民事判決              97年度訴字第5205號
原      告  庚○○
訴訟代理人  葉智幄律師
複代理人    戊○○
被      告  己○○
                        2樓
送達代收人  乙○○
訴訟代理人  余西鈞律師
上列當事人間請求確認本票權不存在事件，本院於中華民國98年
4 月13日言詞辯論終結，判決如下：
    主  文
確認被告持有原告所簽發本票號碼NO217013，票面金額新臺幣
伍佰萬元，發票日九十四年二月七日，發票人庚○○，到期日九
十五年九月一日乙紙本票之票據債權不存在。
臺灣臺北地方法院九十七年度執字第四零五七零號強制執行程序
應予撤銷。
訴訟費用由被告負擔。
    事實及理由
壹、程序方面：
一、按確認法律關係之訴，非原告有即受確認判決之法律上利益
    者，不得提起，民事訴訟法第247 條第1 項前段定有明文。
    而所謂受確認判決之法律上利益，係指因法律關係之存否不
    明確，致原告在私法上之地位有受侵害之危險，而此項危險
    得以對於被告之確認判決除去之者而言（最高法院52年度台
    上字第1240號判例參照）。經查，本件被告已取得本院97年
    度票字第1203號民事裁定，依票據法第121 條、第29條及第
    123 條規定，原告即應負發票人責任，惟原告主張系爭本票
    欠缺法定應記載事項且經他人變造，而為無效票據，原告顯
    有排除負擔票據責任危險之必要，堪認原告有即受確認判決
    之法律上利益。
貳、實體方面：
一、原告主張略以：
    (一)原告因細故於民國94年2 月7 日凌晨4 時20分遭訴外人丙○○帶領數人圍毆，嗣更被挾持至該臺北市○○區○○街
      102 巷4 號1 樓之海產店遭渠等持續毆打，原告因當時臉
      部流血且害怕人身安全之考量下，被迫不得已在該「5 至
      6 張空白本票」及「借據」上簽名及按指印，惟每張本票
      上之發票日期、到期日、票面金額、保證人、發票地等應
      記載事項，原告均未加以填寫。嗣迄至97年6 月間，原告
      突然接獲鈞院民事執行處查封登記函，始得知原告所有坐
      落臺北市○○區○○段五小段400 號土地及其上建物門牌
      號路臺北市○○區○○街97號之不動產，竟遭不相識且無
      任何債務關係之被告聲請強制執行查封在案，經閱卷後，
      方知被告係持原告於94年2 月7 日被脅迫而簽具之本票（
      本票號碼NO217013，票面金額新臺幣500 萬元，發票日94
      年2 月7 日，發票人庚○○，到期日95年9 月1 日，如附
      表所示，下稱系爭本票）聲請強制執行。惟系爭本票簽發
      時既未記載發票年、月、日及金額之法定應記載事項，而
      原告復又未有授權被告自行補充填載系爭本票絕對必要記
      載事項，則系爭本票自始即因記載不完全而為無效之票據
      ，縱被告執有系爭本票仍亦不得對原告主張任何票據上權
      利，故系爭本票既屬無效，被告即無何票據債權存在。為
      此，原告遂乃提起本件確認本票債權不存在之訴，並依強
      制執行法第14條第2 項規定，請求撤銷鈞院97年度票字第
      1203號裁定及97年度執字第40570 號強制執行程序等語。
    (二)系爭本票欠缺法定應記載事項而屬無效，理由如下：
      1.原告係受丙○○之脅迫始於系爭本票上簽名及按指印，
        並未就金額及發票日期加以記載，且未授權予他人補充
        完成系爭本票上之法定應記載事項，則系爭本票自應適
        用於票據法第11條第1 項規定，而屬無效。被告縱執有
        系爭本票，猶不得對原告主張票據權利。
      2.又原告於94年2 月19日雖曾與訴外人方文忠訂有和解書
        一紙，惟究其內容，實乃係就傷害一事所為，並未提及
        本票一事，是自難僅憑原告於訂定和解書後仍未將系爭
        本票取回乙節，即遽認原告有允他人於系爭本票上填寫
        之授權。況與原告訂定和解書者，乃係方文忠，而非被
        告之前手丙○○，復足證原告並未授權被告之前手丙○○於系爭本票上為填寫。
      3.至本票法定應記載事項之有無欠缺，乃係涉及票據行為
        有效與否，亦即係所謂物之抗辯，當不受票據法第13條
        之限制，故原告自無不得對被告主張系爭本票因欠缺法
        定應記載事項而屬無效之理。
      4.原告所提系爭本票欠缺法定應記載事項之主張，其本質
        上係屬附理由之否認，乃不生舉證責任轉換之問題，是
        被告應依票據法第11條第2 項規定，就「其自前手丙○○取得系爭本票時已有記載金額及發票日期」、「被告
        非明知系爭本票本無金額及發票日期」、及「被告非明
        知原告未授權予他人於系爭本票為填寫」等事項負舉證
        責任。
    (三)茲既原告於系爭本票上簽名及按指印之際，系爭本票上並
      無任何之記載，復又授權他人代為填寫，則被告於聲請本
      票裁定及強制執行程序時，系爭本票上記載之金額、發票
      日期、發票地及到期日顯係由未經授權之他人所填寫，乃
      屬票據之變造，依票據法第16條第1 項規定，對原告而言
      不生效力，原告實須就其簽名後始記載之內容負責。再者
      ，票據之變造與否，其所涉及者，乃票據本身形式上之真
      正，而與基礎之原因關係無涉，本質上亦係屬物的抗辯，
      被告自亦不得據票據法第13條規定，謂原告不得依此對其
      主張。
    (四)又被告雖主張係因前手丙○○積欠其債務共計新臺幣（下
      同）2,825,900 元，始將系爭本票轉讓予被告以供清償債
      務之用，然依被告所提出之讓渡書、匯款回條聯、支票、
      本票及借款書等影本，其與前手丙○○間是否確有實質之
      借貸關係存在，已無不疑問。縱認借貸關係為真正，惟觀
      諸被告所取得系爭本票之面額為500 萬元，兩相比較之下
      ，被告亦係顯有以不相當之對價取得系爭本票，是依票據
      法第14條第2 項規定，被告當不得對原告主張優於前手丙○○所得對原告主張之票據權利，而被告之前手丙○○既
      係以強脅之手段自原告處取得系爭本票，其與原告間並無
      存在任何關於系爭本票之基礎原因關係，原告本得對其直
      接後手丙○○主張不負任何票據責任。現被告既須繼受其
      前手丙○○之瑕疵，原告自得以對抗被告前手丙○○之一
      切事由對抗被告，原告實無須對被告負票據責任。
    (五)並聲明：
      1.確認被告持有原告所簽發如附表所示系爭本票之票據債
        權不存在。
      2.臺灣臺北地方法院97年度票字第1203號民事裁定及97年
        度執字第40570 號強制執行事件所為之強制執行程序應
        予撤銷。
二、被告則以：
    (一)系爭本票係因丙○○陸續向被告借貸金錢，經被告多次催
      討，丙○○始於97年1 月7 日持原告簽發業已記載發票日
      、到期日、金額，並有原告簽名之系爭本票，作為清償丙○○積欠被告債務之用，同日丙○○並與被告訂定讓渡書
      乙紙，全權授權被告處理債務關係，是被告取得系爭本票
      非以不相當之對價，而相當之代價範圍亦應涵括被告與丙○○之金錢借貸本息，以及一切相關代為催討之支出費用
      。況被告係在完全不知丙○○有脅迫原告簽發本票之情，
      而向鈞院以系爭本票聲請本票裁定，經97年度票字第1203
      號裁定確定在案，被告再以該執行名義聲請強制執行，迄
      收受鈞院開庭通知書時，方知悉原告主張本票債權不存在
      之事。
    (二)系爭本票之發票日為94年2 月4 日，迄今已三年餘，依民
      法第92條規定，原告顯然已不得撤銷其意思表示，且依舉
      證責任分配法則，原告應就受脅迫乙事，負舉證之責任。
    (三)又系爭本票於丙○○交付於被告時，並非空白授權本票，
      亦無本票無效之情形，被告顯係在善意之情況下取得系爭
      本票，自得享有票據上權利，原告尚不得以對丙○○所存
      抗辯事由對抗被告。至於原告主張系爭本票簽名及指印非
      係出於自由意志，且發票日、到期日及票面金額，亦非由
      原告所填寫，乃係他人所變造，均應由原告負舉證舉證責
      任。
    (四)並聲明：原告之訴駁回。
三、兩造所不爭執之事實：
    (一)訴外人丙○○於94年2月7日凌晨4時20分許，在臺北市○○區○○街102巷4號1樓處，以強暴、脅迫之方法，取得
      系爭票據。
    (二)系爭票據上之簽名及按指印均由原告所為。
    (三)訴外人丙○○於97年1月7日將系爭票據背書轉讓予被告，
      該背書符合票據法之規定。
    (四)被告持該本票聲請本票裁定，本院以97年度票字第1203號
      准許之，並確定在案。被告再以該執行名義聲請強制執行
      ，經本院以97年度執字第40570號受理在案。
    (五)被告與訴外人丙○○之資金往來，其中訴外人丙○○關於
      板信商業銀行00000000000000帳戶部分如附件一所示，被
      告匯款予訴外人丙○○共251萬3200元。被告與訴外人丙○○之資金往來，其中訴外人新光商業銀行000000000000
      0帳戶部分如附件二所示，被告匯款予訴外人丙○○共50
      萬3500元。
四、本件經兩造於本院97年3 月18日言詞辯論期日整理後（見本
    院卷第226頁），兩造爭執之重點在於：
    (一)被告是否以相當之代價取得票據？被告辯稱係借款予訴外
      人丙○○，是否可採？又其借款總額，是否與系爭本票票
      面金額500萬相當？
    (二)前開爭點究竟由何人負舉證責任？
    (三)如被告以相當之代價取得票據，兩造間非前後手關係，原
      告是否得以對抗丙○○之事由，對抗被告？
五、得心證之理由：
    (一)按「無對價或以不相當之對價取得票據者，不得享有優於
      其前手之權利」票據法第14條第2項定有明文。
    (二)次按「查票據行為為不要因行為，執票人不負證明關於給
      付原因之責任，如票據債務人主張執票人取得票據係無對
      價或以不相當對價取得，應由該債務人負舉證責任。原審
      以台灣企銀就其取得喬大公司所交付之系爭票據，確有資
      金之移轉，未能舉證證明，即為上訴人敗訴之判決，尤與
      上開舉證責任分配原則有違」，最高法院85年台上字第28
      6號判決意旨可資參照。足徵本件應由原告舉證證明被告
      「取得票據係無對價或以不相當對價取得」。
    (三)再按，「原審既認定被上訴人以不相當之對價十七萬零九
      百元，取得系爭面額三十萬元之支票，則依票據法第十四
      條第二項之規定，被上訴人自不得享有優於前手之權利。
      所謂不得享有優於其前手之權利，係指前手之權利如有瑕
      疵 (附有人的抗辯)，則取得人即應繼受其瑕疵（附有人
      的抗辯），人的抗辯並不中斷，如前手無權利時，則取得
      人並不能取得權利而言」最高法院68年台上字第3427號判
      例可資參照。足徵如本件原告已證明被告係以不相當之對
      價取得票據，被告自不得享有優於前手之權利。
    (四)本院認被告係以不相當之代價取得票據之理由：
      1.被告之兒子，即證人丁○○證稱：95年初開始借他，有
        借他很多次，有的是借現金，次數不記得，有時拿票換
        現金，前後借了200多萬元等語（本院卷第189頁正面）
        ；復證稱：（借給丙○○的錢，有你多少錢？媽媽有多
        少錢？）不記得。我的大概5、60萬元，媽媽的比較多
        ，200多萬元（本院卷第190頁正面）。足見證人丁○○
        證稱伊與被告與訴外人丙○○之借款總額約為200多萬
        元。雖據本院函查訴外人丙○○板信商業銀行之帳戶顯
        示，被告早於94年6月27日即匯款予訴外人丙○○（本
        院卷107頁），此有該銀行97年10月23日板信業務字第
        0978071913行函所附活期性存款歷史交易查詢結果在卷
        可憑，足見證人丁○○證稱「95年初開始借他」為不實
        在。但是，縱然丁○○之證詞為可採，證人丁○○證稱
        之借款數額僅有200多萬元，卻取得面額500萬元之本票
        ，其取得之代價，顯不相當。
      2.據原告統計被告匯予訴外人丙○○之金錢如附件一、二
        所示，總計板信商業銀行為251萬3200元、新光商業銀
        行為50萬3500元，共計301萬6700元，該總額縱然全部
        皆為貸予訴外人丙○○之款項，仍與本票上500萬之金
        額亦非相當。更何況，被告匯給丙○○之次數甚多，其
        原因是否皆為借款，尚難證明。且依被告提出之借據，
        縱然係95年7月21日所簽，但依附件一所示，當時被告
        已匯款251萬3200元，卻僅開立30萬元之借據（見本院
        卷71頁），被告主張其與訴外人丙○○係借貸關係，亦
        非可取。
      3.被告提出之民事起訴狀中自承：丙○○積欠伊借款及票
        款合計252萬3900元（本院卷48頁），假設該陳述為屬
        實，益足證前開附件一、二所示之款項合計301萬6700
        萬，有者並非借款，足見被告與丙○○之金錢往來，非
        借款乙途。但縱然被告陳稱以現金或匯款之方式借款予
        訴外人丙○○252萬3900元屬實（假設語氣），亦係以
        不相當之代價取得票據。
      4.被告雖再抗辯「應將其前手丙○○債權所生之法定利息
        納入取得系爭本票之對價」云云，然被告既主張其與前
        手間成立者係消費借貸，則其與訴外人丙○○於借貸時
        ，是否有利息之約定？其約定之利率如何？均乏證據可
        資證明，亦有可能二人間並無任何利息之約定。原告既
        以說明何以認定被告係以不相當之對價取得票據，被告
        自應提出反證推翻之，該反證自包含該借款利息究如何
        計算在內，被告僅泛稱依法定利息計算，尚非可取。
      5.被告再辯稱取得之代價包含「催討所支出之費用」，如
        委任律師、聲請強制執行、訴訟費用等等云云。假設被
        告與訴外人丙○○確實有252萬3900元之債權存在，然
        被告取得系爭票據時，並無該等費用存在，亦無證據證
        明丙○○給付該票據用意在支付或擔保該等費用之意，
        被告之辯解，亦非可採。
      6.訴外人丙○○以強暴、脅迫之方法取得系爭票據，此觀
        證人甲○○（原名方文忠）證稱：丙○○本來寄放一台
        吃角子老虎在我們海產店，當天我酒醉，我在發牢騷，
        丙○○也在店內喝酒，我就說前幾天原告庚○○和好幾
        個朋友來店裡的時候，用台語三字經罵我，丙○○就拍
        胸脯說，這檔子事我幫你處理，他就問我說庚○○在哪
        裡找的到，我就告訴他車子在哪裡，正好庚○○也出門
        ，丙○○就帶著年輕人從那裡一直追打到我們店裡。還
        用酒瓶毆打他，丙○○就逼庚○○寫本票，到了隔天，
        我酒醒時，我回想昨天的事情，丙○○這些行為是犯罪
        的行為，隔天我就跟丙○○說這樣不行，這些本票要還
        人家，正好餐廳開始休年假，過年後我還是催丙○○把
        那些本票還人家，後來拿回3張本票，我也不知道庚○○簽了幾張，也不知道其面額。庚○○也不知道自己簽
        了幾張，可能被打暈了，如果他知道簽了幾張，也不可
        能我交給他3張，他不跟我討其餘的本票，而跟我簽和
        解書等語（本院卷224頁背面、225頁正面），被告對之
        亦不爭執，足資證明丙○○取得該票據並無對價。
      7.依據前揭最高法院判決意旨所示，被告既以不相當之對
        價取得票據，自不得享有優於前手之權利。所謂不得享
        有優於其前手之權利，係指前手之權利如有瑕疵 (附有
        人的抗辯)，則取得人即應繼受其瑕疵（附有人的抗辯
        ），人的抗辯並不中斷，如前手無權利時，則取得人並
        不能取得權利而言。本件被告之前手丙○○既以強暴、
        脅迫取得票據，自無票據上之權利，被告之前手既無權
        利，被告亦不能取得權利。從而，原告請求確認系爭本
        票票據債權不存在為有理由。被告既無票據權利，原告
        請求撤銷本院97年度執字第40570號強制執行事件所為
        之強制執行程序，亦屬有理由。
六、兩造其餘之攻擊或防禦方法及援用之證據，經本院斟酌後，
    認為均不足以影響本判決之結果，自無逐一詳予論駁之必要
    ，併此敘明。
七、結論：原告之訴為有理由，依民事訴訟法第385條第1項前段
    、第78條，判決如主文。
中    華    民    國    98    年    4     月    29    日
                  民事第四庭    法  官  趙子榮
以上正本係照原本作成
如對本判決上訴，須於判決送達後20日內向本院提出上訴狀
中    華    民    國    98    年    4     月    29    日
                                書記官  謝榕芝


司法院資訊處製作；財團法人民間司法改革基金會備份。
